臺灣臺南地方法院民事判決
109年度訴字第1285號
原      告  王素嬋  

訴訟代理人  陳國瑞律師
            劉鍾錡律師
被      告  葉正忠  

訴訟代理人  葉明論  
被      告  李藍川  

            葉勝紘  

            邱中木（即鄭全祥即邱鄭秀菊之繼承人）


            顏志昌（即鄭全祥即邱鄭秀菊之繼承人）


            顏春勇（即鄭全祥即邱鄭秀菊之繼承人）



            邱俊為（即鄭全祥即邱鄭秀菊之繼承人）



            邱新（即鄭全祥即邱鄭秀菊之繼承人）


上列當事人間請求分割共有物事件，本院於民國110年1月14日言
詞辯論終結，判決如下：
    主  文
被告邱中木、顏志昌、顏春勇、邱俊為、邱新應就被繼承人鄭全
祥所遺坐落臺南市○市區○○○段○○○○地號、面積七四二四點七零平
方公尺土地之應有部分七三八零分之一五九辦理繼承登記。
兩造共有坐落臺南市○市區○○○段○○○○地號土地分割如附
圖（即臺南市新化地政事務所民國一百零九年十月二十七日複丈
成果圖）所示：編號甲（面積二七九四平方公尺）分歸被告李藍
川取得；編號乙（面積二八一二點七平方公尺）分歸原告王素嬋
、被告葉勝紘（複丈成果圖誤繕為藍勝紘）取得，並依應有部分
各二分之一之比例保持共有；編號丙（面積一八一八平方公尺）
分歸被告葉正忠取得。
原告王素嬋、被告葉勝紘、被告李藍川、被告葉正忠應分別補償
被告邱中木、顏志昌、顏春勇、邱俊為、邱新如附表一所示之金
額。
訴訟費用由兩造按附表二所載之應有部分比例負擔。
    事實及理由
壹、程序部分：
一、按訴狀送達後，原告不得將原訴變更或追加他訴。但該訴訟
    標的對於數人必須合一確定時，追加其原非當事人之人為當
    事人者，不在此限。民事訴訟法第255條第1項第5款定有明
    文。查坐落臺南市○市區○○○段0000地號土地之原共有人鄭全
    祥（民國38年間死亡）於原告起訴（109年6月19日）前已死
    亡，其繼承人為邱中木、顏志昌、顏春勇、邱俊為、邱新，
    原告撤回對鄭全祥之訴訟，並追加邱中木、顏志昌、顏春勇
    、邱俊為、邱新為被告。本件為分割共有物之訴，對共有人
    全體必須合一確定，原告所為前列訴之變更，按諸上開規定
    ，應予准許。　　
二、被告葉勝紘、邱中木、顏志昌、顏春勇、邱俊為、邱新均經
    合法通知，無正當理由，均未於最後言詞辯論期日到場，核
    無民事訴訟法第386條所列各款情形，爰依原告之聲請，由
    其一造辯論而為判決。
貳、實體部分：
一、原告起訴主張：
（一）兩造共有坐落臺南市○市區○○○段0000地號土地，屬農業區
      ，系爭土地均無「不能分割事由、契約訂有不分割之期限
      、物之使用目的不能分割」等情，因兩造協議分割不成，
      故原告請求法院裁判分割。原告與被告葉勝紘為母子，被
      告葉勝紘是葉正忠的堂弟，原告是被告李藍川的舅媽。系
      爭土地三面臨路，目前是由被告葉正忠的父親在耕作，沒
      有地上物。是由被告李藍川取得甲地，由原告與被告葉勝
      紘取得乙地，由被告葉正忠取得丙地，因訴外人鄭全祥從
      未利用系爭土地，由其他共有人補償金錢應為適當。另訴
      外人鄭全祥於起訴前死亡，而鄭全祥有養女即訴外人鄭秀
      菊，亦已死亡，其繼承人為被告邱中木、顏志昌、顏春勇
      、邱俊為、邱新，均未就系爭土地辦理繼承登記，故請求
      裁判被告邱中木、顏志昌、顏春勇、邱俊為、邱新為繼承
      登記，且受金錢補償；補償方案應以系爭土地之公告現值
      找補，每平方公尺新臺幣（下同）3,100元，鄭全祥應有
      部分換算面積為159.96平方公尺，以160平方公尺來計算
      ，應找補496,000元，由其他共有人分擔。
（二）並聲明：
    ⒈被告邱中木、顏志昌、顏春勇、邱俊為、邱新就被繼承人
      鄭全祥所有臺南市○市區○○○段0000地號土地之應有部分7,
      380分之159為繼承登記。
    ⒉兩造共有坐落臺南市○市區○○○段0000地號土地依如附圖所
      示分割，被告李藍川取得甲地，原告及被告葉勝紘取得乙
      地，被告葉正忠取得丙地，被告邱中木、顏志昌、顏春勇
      、邱俊為、邱新受金錢補償。
    ⒊訴訟費用由兩造依應有部分比例負擔。　　
二、被告李藍川、葉正忠到庭陳述：同意原告提出之分割方案及
    找補計算方式等語。另被告葉勝紘、被告邱中木、顏志昌、
    顏春勇、邱俊為、邱新均未於言詞辯論期日到場，亦未提出
    任何書狀為陳述。　　
三、得心證之理由：
（一）按法院裁判分割共有物，性質上為共有人間應有部分之交
      換，自屬處分行為，以各共有人之處分權存在為前提，故
      提起分割共有物之訴，參與分割之當事人以全體共有人為
      限，而各共有人之應有部分應以土地登記簿上所記載者為
      準。倘共有人中有於分割前死亡者，其繼承人因繼承，固
      於登記前已取得不動產物權，惟非經登記不得處分其物權
      ，則在辦畢繼承登記前，其繼承人仍不得以共有人身分參
      與共有物之分割，但為求訴訟經濟起見，可許原告就請求
      繼承登記及分割共有物之訴合併提起，即以一訴請求該死
      亡之共有人之繼承人辦理繼承登記，並請求該繼承人於辦
      理繼承登記後，與原告及其餘共有人分割共有之不動產。
      查系爭土地原共有人鄭全祥於原告起訴前已死亡，有戶籍
      謄本在卷可稽，其繼承人均未就其所有系爭土地辦理繼承
      登記，有土地登記第一類謄本在卷可佐（新調字卷第41-4
      3頁），原告提起本件分割共有物之訴，併予請求系爭土
      地原共有人鄭全祥之繼承人即追加被告邱中木、顏志昌、
      顏春勇、邱俊為、邱新就系爭土地辦理繼承登記，並聲明
      如主文第1項所示，揆諸上開說明，自屬有據，應予准許
      。
（二）按各共有人，除法令另有規定外，得隨時請求分割共有物
      。但因物之使用目的不能分割或契約訂有不分割之期限者
      ，不在此限，民法第823條第1項定有明文。故共有物依其
      使用目的並非不能分割，而又未有不分割之期約者，各共
      有人自得隨時請求分割。次按共有物之分割，依共有人協
      議之方法行之；分割之方法不能協議決定，或於協議決定
      後因消滅時效完成經共有人拒絕履行者，法院得因任何共
      有人之請求，命為下列之分配：(1)以原物分配於各共有
      人。但各共有人均受原物之分配顯有困難者，得將原物分
      配於部分共有人。(2)原物分配顯有困難時，得變賣共有
      物，以價金分配於各共有人；或以原物之一部分分配於各
      共有人，他部分變賣，以價金分配於各共有人；以原物為
      分配時，如共有人中有未受分配，或不能按其應有部分受
      分配者，得以金錢補償之；以原物為分配時，因共有人之
      利益或其他必要情形，得就共有物之一部分仍維持共有，
      民法第824條第1至4項定有規定。又法院為裁判分割前，
      應顧及公平、當事人之聲明、應有部分之比例與實際是否
      相當、共有物之客觀情狀、性質、價格與經濟價值、共有
      利益、各共有人之主觀因素與使用現狀、利害關係等因素
      為綜合判斷。再按已申請興建農舍之農業用地，直轄市、
      縣（市）主管建築機關應於地籍套繪圖上，將已興建及未
      興建農舍之農業用地分別著色標示，未經解除套繪管制不
      得辦理分割，農業用地興建農舍辦法地12條第2項定有明
      文。是系爭土地涉及農業用地分割，倘已興建農舍，則受
      農業用地興建農舍辦法第12條之限制，即未經解除套繪管
      制不得辦理分割，有臺南市新化地政事務所109年11月13
      日所測字第1090105973號函在卷可稽(訴字卷第119-121頁
      )。查：
    ⒈原告主張就系爭土地共有之情形，無不分割之約定，依系
      爭土地之使用目的亦無不能分割，其使用分區為農業區之
      情等節，業據提出相符之系爭土地登記第三類謄本、第一
      類謄本、臺南市新市區公所都市計畫土地使用分區證明書
      、系爭土地照片、系爭土地電子地圖、全體共有人戶籍
      謄本、鄭全祥之繼承系統表、繼承人戶籍謄本等件為證（
      新調字卷第19-25、41-69頁、訴字卷第27-43頁）。又依
      上開臺南市新市區公所都市計畫土地使用分區證明書、系
      爭土地照片、電子地圖所示，系爭土地上非屬已興建及未
      興建農舍之農業用地，是法律上亦無不能分割之限制，則
      原告訴請分割系爭土地，於法有據。
    ⒉原告主張依附圖即臺南市新化地政事務所109年10月27日複
      丈成果圖所示：編號甲（面積2,794平方公尺）分歸被告
      李藍川取得；編號乙（面積2,812.7平方公尺）分歸原告
      、被告葉勝紘（複丈成果圖誤繕為藍勝紘）取得，並依應
      有部分各2分之1之比例保持共有；編號丙（面積1,818平
      方公尺）分歸被告葉正忠取得。被告李藍川、葉正忠就上
      開分割方案均表示同意（訴字卷第73-74、154頁）。被告
      葉勝紘、邱中木、顏志昌、顏春勇、邱俊為、邱新均未於
      言詞辯論期日到場，亦未提出任何書狀為陳述。觀該分割
      方案，係以原應有部分比例為基礎及兩造使用範圍而分割
      ，分割後土地大致呈長型、方正之勢，有利於土地之利用
      及經濟效益，應屬可採。從而，本院審酌當事人之意願、
      共有物之客觀情狀等因素，堪認系爭土地分割如附圖（即
      臺南市新化地政事務所109年10月27日複丈成果圖）所示
      ，對全體共有人即兩造應為公平合理，且合乎經濟效益，
      爰判決分割系爭土地如主文第2項所示。
    ⒊又原告主張因訴外人鄭全祥從未利用系爭土地，由其他共
      有人補償金錢應為適當，而補償方案應以系爭土地之公告
      現值找補，每平方公尺3,100元，鄭全祥應有部分換算面
      積為159.96平方公尺，以160平方公尺來計算，應找補496
      ,000元，由其他共有人分擔。被告李藍川、葉正忠就上開
      補償方案均表示同意（訴字卷第74頁）。被告葉勝紘、邱
      中木、顏志昌、顏春勇、邱俊為、邱新均未於言詞辯論期
      日到場，亦未提出任何書狀為陳述。參以系爭土地共有人
      眾多，若各共有人均分得土地，勢將造成該土地過度細分
      而影響其使用及經濟效益，故難以全部共有人均分得土地
      之方式為分割，僅能透過金錢補償之方式輔助之。故原告
      主張補償訴外人鄭全祥之繼承人即被告邱中木、顏志昌、
      顏春勇、邱俊為、邱新一節，核屬適當，應予准許。就此
      ，原告主張依系爭土地之公告現值計算出如附表一之補償
      金額，亦可採之，爰判決如主文第3項所示。　　　
四、末按因共有物分割、經界或其他性質上類似之事件涉訟，由
    敗訴當事人負擔訴訟費用顯失公平者，法院得酌量情形，命
    勝訴之當事人負擔其一部，民事訴訟法第80條之1定有明文
    。本院審酌系爭土地分割結果，諭知本件訴訟費用之負擔如
    主文第4項所示。
五、據上論結，原告之訴為有理由，依民事訴訟法第385條第1項
    前段、第80條之1，判決如主文。
中    華    民    國    110    年    2    月    23    日
                  民事第五庭    法  官　盧亨龍
以上正本係照原本作成。 
如不服本判決，應於送達後20日內，向本院提出上訴狀並表明上
訴理由（須附繕本）。如委任律師提起上訴者，應一併繳納上訴
審裁判費。
中　　華　　民　　國　　110 　年　　2 　　月　　24　　日
                                書記官  謝婷婷　　　　　　　　　  
附表一：(幣別：新臺幣)
編號 應補償人 受補償人 分割取得面積 面積比例 應付金額   1 李藍川 邱中木、顏志昌、顏春勇、邱俊為、邱新 2,794平方公尺 27940/74247 186,650元   2 王素嬋、葉勝紘 邱中木、顏志昌、顏春勇、邱俊為、邱新 2,812.7平方公尺 28127/74247 187,900元   3 葉正忠 邱中木、顏志昌、顏春勇、邱俊為、邱新 1,818平方公尺 18180/74247 121,450元  合計  7,424.7平方公尺 1/1 496,000元 備註： ⒈每平方公尺補償金額為3,100元（即為109年1月公告土地現值）。 ⒉被告邱中木、顏志昌、顏春勇、邱俊為、邱新公同共有應有部分，換算面積為160平方公尺(計算式：7,424.7×159÷7380＝159.96，小數點以下四捨五入)。 ⒊應補償之總金額為496,000元（計算式：3,100×160＝496,000）。 ⒋李藍川應付金額為186,650元（計算式：496,000元×27940/74247＝186,650元，元以下捨去）。 ⒌王素嬋、葉勝紘共同應付金額為187,900元（計算式：496,000元×28127/74247＝187,900元，元以下四捨五入）。 ⒍葉正忠應付金額為121,450元（計算式：496,000元×18180/74247＝121,450元，元以下四捨五入）。      
附表二：
編號 土地共有人 應有部分比例及訴 訟費用負擔比例  1 邱中木、顏志昌、顏春勇、邱俊為、邱新 公同共有 7380分之159  2 葉正忠 7380分之1728  3 李藍川 7380分之2698  4 王素嬋 14760分之2795  5 葉勝紘 14760分之2795